【裁判字號】    97,判,739
【裁判日期】    970717
【裁判案由】    所得稅法
【裁判全文】
最  高  行  政  法  院  判  決
                                       97年度判字第739號
再 審原 告  甲○○○
再 審被 告  財政部臺北市國稅局
代  表  人  乙○○
上列當事人間所得稅法事件，再審原告對於中華民國94年7月14
日本院94年度判字第1015號判決及中華民國92年4月2日臺北高等
行政法院91年度訴字第23號判決，提起再審之訴，本院判決如下
：
    主  文
再審之訴駁回。
再審訴訟費用由再審原告負擔。
    理  由
一、本案再審原告以本院94年度判字第1015號確定判決與臺北高
    等行政法院91年度訴字第23號確定判決為再審對象，主張行
    政訴訟法第273條第1項第1款及13款所定之再審事由，向臺
    北高等行政法院提起再審之訴。而經臺北高等行政法院將其
    中有關行政訴訟法第273條第1項第1款所定「適用法規顯有
    錯誤」再審事由部分之訴訟標的，裁定移送本院審理。而再
    審原告之具體主張，則可詳述如下：
  (一)前開再審對象（即該二確定判決）所確定之客觀事實：
    1.再審原告為三星昌實業股份有限公司（下稱三星昌公司）
      董事長即負責人。
    2.該公司曾於民國85年3月18日發放減資款予股東，共計新
      臺幣（下同）947,675,600元。
    3.再審被告認定上開由股東取得之減資款為該等股東之營利
      所得。而認再審原告應依所得稅法第88條之規定，扣繳稅
      款171,783,177元。而再審原告實際上未為扣繳。
    4.再審被告因此依所得稅法第114條第1款之規定，對再審原
      告作成裁罰處分，按應扣未扣之稅額，處以一倍之罰鍰17
      1,783,177元。在此有以下之客觀事實亦須併予指明：
      (1)依本案在發放減資款時，依86年12月30日修正前所得稅
        法第88條之規定，公司分配股利予股東時，不問股東之
        身分，公司負責人均有扣繳義務。
      (2)但86年12月30日修正公布之所得稅法第88條則明定，公
        司負責人在發放股利之對象為「非中華民國境內居住之
        個人」及「在中華民國境內無固定營業場所之營利事業
        」時，方有扣繳義務產生。
  (二)在此客觀事實基礎下，再審意旨所指、前開二確定判決在法
    律適用上之顯然錯誤內容：
    1.上開確定判決引用本院86年4月份修正決議內容（「稅捐
      稽徵法第48條之3從新從輕原則僅適用於違反作為或不作
      為義務而裁處之行政罰，如罰鍰金額或倍數修正之情形，
      尚不及於除此以外之事項。課徵本稅有關之法律規定或漏
      稅額之計算等，雖於行為後法律經修正，本稅及據以科處
      之行政罰所涉及之漏稅額計算，如免稅額、扣除額、稅率
      等，均適用行為時法律」），而認所得稅法第114條第1款
      之裁罰構成要件，並不因所得稅法第88條之修正而受影響
      ，因此認為本案無稅捐稽徵法第48條之3所定「從新從輕
      」原則之適用。
    2.但再審原告認為，所得稅法第88條規定之扣繳義務內容，
      既為所得稅法第114條第1款所定裁罰構成要件之一部，其
      規定內容有修正，導致裁罰構成要件發生變動，自應認符
      合稅捐稽徵法第48條之3之規定，而應免予處罰。前開二
      確定判決顯然是曲解本院前開修正決議。
二、本院按：
  (一)上開本院決議，乃係針對本院改制前行政法院86年1月22日
    庭長評事聯席會議決議所為之補充。而前開86年1月份之庭
    長評事聯席會議決議內容則為：「...至於增訂稅捐稽徵法
    第48條之3『從新從輕』之規定，應僅適用於罰鍰金額或其
    他行政罰之重新核定，而不適用以重新核課遺產稅及贈與稅
    稅額，此觀該條明定『納稅義務人違反本法或稅法之規定』
    （租稅負擔之核定，無此問題），作為適用該法條之前提要
    件，以及立法理由敘明：『...行政法上的實體從舊原則，
    其目的是要確定法律關係，』『所以納稅義務人對於租稅負
    擔，不能用從新從輕原則，』自能明瞭。」。
  (二)在本案之情形，有關扣繳義務之存否，既然涉及廣義之租稅
    負擔（扣繳義務人也是稅捐債務人，而扣繳義務亦是一種稅
    捐債務），依上開決議所提及之「實體從舊」原則，自不影
    響其已成立之違章扣繳責任。
三、是以再審原告謂原確定判決具有適用法規顯有錯誤之再審事
    由云云，並非有據，其本件再審之訴，顯無再審理由，應予
    駁回。
四、據上論結，本件再審之訴為無理由，依行政訴訟法第278條
    第2項、第98條第1項前段，判決如主文。
中    華    民    國    97    年    7     月    17    日
                    最高行政法院第一庭
                        審判長法官  鄭  淑  貞
                              法官  鄭  忠  仁
                              法官  鄭  小  康
                              法官  黃  清  光
                              法官  帥  嘉  寶
以  上  正  本  證  明  與  原  本  無  異
中    華    民    國    97    年    7     月    21    日
                              書記官  莊  俊  亨


司法院資訊處製作；財團法人民間司法改革基金會備份。
